臺灣臺南地方法院刑事判決
111年度金訴字第4號
公  訴  人  臺灣臺南地方檢察署檢察官
被      告  趙芳  


上列被告因詐欺等案件，經檢察官提起公訴（110年度偵字第108
56號），本院判決如下：
    主  文
趙芳共同犯洗錢防制法第十四條第一項之一般洗錢罪，處有期徒
刑陸月，併科罰金新臺幣貳萬元，罰金如易服勞役，以新臺幣壹
仟元折算壹日。
未扣案犯罪所得新臺幣壹萬壹仟伍佰元沒收，於全部或一部不能
沒收或不宜執行沒收時，追徵其價額。
    事  實
一、趙芳知悉一般人利用他人金融機構帳戶存、提款，常係為遂
    行財產犯罪之需要，而已預見提供金融機構帳戶資料任由他
    人使用，將可能遭他人利用作為詐欺相關財產犯罪之工具，
    如再代為提領其內款項後轉交，其所提領者極可能為詐欺犯
    罪所得，且將因此造成金流斷點而掩飾、隱匿此等犯罪所得
    之去向及所在，竟基於縱其代為提領之款項為詐欺犯罪所得
    ，提領並轉交此等款項將掩飾、隱匿詐欺犯罪所得之去向及
    所在，亦均不違背其本意之不確定故意，於民國110年2、3
    月間某日時，應某真實年籍姓名不詳、自稱「Ceven」之成
    年人之要求，將其不知情之女兒楊○萱（94年生，姓名年籍
    詳卷）所申辦、實際上為其所使用之中華郵政台南安平郵局
    帳號00000000000000號帳戶（下稱郵局帳戶）之帳號資訊，
    透過Messenger傳送提供予「Ceven」使用。趙芳、「Ceven
    」即共同基於意圖為自己不法所有之詐欺取財及掩飾、隱匿
    詐欺犯罪所得去向及所在之犯意聯絡，由「Ceven」於110年
    3月初，透過Instagram、LINE，以暱稱「James Hilton」與
    張茹閔加為好友，向張茹閔佯稱其在葉門工作，欲將裝有美
    金300萬元及投資文件之保險箱寄予張茹閔保管，惟須先支
    付運費新臺幣（下同）71,518元云云，致張茹閔陷於錯誤，
    因而於110年3月29日13時7分許，臨櫃以無摺存款方式匯入7
    1,518元至趙芳上開郵局帳戶內。再由趙芳依「Ceven」之指
    示，於110年3月29日15時45分、49分許，在臺南市某郵局AT
    M，各提領6萬元、11,500元，繼於同年月30日16時8分、17
    時4分、17時13分許，至臺南市3處全家便利商店（台南慶平
    店、承天店、新康華店）各購買2萬元之比特幣（共6萬元）
    ，再透過「幣託BitoEX」APP，將所購買比特幣全數轉入「C
    even」指定之不詳電子錢包，以此迂迴層轉方式製造金流斷
    點，掩飾、隱匿該筆6萬元詐欺犯罪所得之去向及所在；所
    餘11,500元則為「Ceven」給予之報酬。嗣張茹閔發覺受騙
    並報警處理，始循線查悉上情。
二、案經張茹閔訴由臺南市政府警察局第四分局報告臺灣臺南地
    方檢察署檢察官偵查起訴。
    理  由
壹、關於證據能力之認定：
一、本判決所引用被告以外之人於審判外之陳述，檢察官、被告
    趙芳於本院準備程序時，均已明示同意有證據能力（本院卷
    第50至51頁），經本院審酌該等證據作成時之情況，並無違
    法取證或其他瑕疵，與本案待證事實均具有關聯性，認為以
    之作為證據應屬適當，依刑事訴訟法第159條之5第1項規定
    ，均有證據能力。
二、另本判決所引用之非供述證據，與本案待證事實均具有證據
    關聯性，且無證據證明係公務員違背法定程序所取得，依刑
    事訴訟法第158條之4規定之反面解釋，亦均有證據能力。
貳、認定犯罪事實所憑之證據及理由：
一、訊據被告固坦承其有提供上開郵局帳戶資料給「Ceven」，
    並提款購買比特幣轉入「Ceven」之電子錢包等事實，惟矢
    口否認有何共同詐欺取財及洗錢犯行，辯稱：當初「Ceven
    」在臉書加我好友，我們透過Messenger聊天，「Ceven」說
    他想要從美國回來台灣，沒錢買機票，因為直接匯款會有匯
    率問題，比特幣就沒有匯率問題，但他親戚年紀蠻大的，不
    懂比特幣，所以叫他親戚匯款到我上開郵局帳戶，請我幫他
    買比特幣給他使用，他再拿去買機票，我只是想要幫忙，不
    知道這樣涉及詐騙跟洗錢云云。
二、經查，被告於110年3月29日前某日時，應「Ceven」之要求
    ，而將其女兒楊○萱所申辦、實際上為其所使用如事實欄所
    載之郵局帳戶資料，透過Messenger傳送提供予「Ceven」使
    用；嗣告訴人張茹閔於事實欄所示時間，遭「Ceven」以如
    事實欄所載方式詐騙，而臨櫃以無摺存款方式匯入71,518元
    至被告上開郵局帳戶內；隨後被告於110年3月29日15時45分
    、49分許，在臺南市某郵局ATM，各提領6萬元、11,500元，
    繼於同年月30日16時8分、17時4分、17時13分許，至臺南市
    3處全家便利商店（台南慶平店、承天店、新康華店）各購
    買2萬元之比特幣（共6萬元），再透過「幣託BitoEX」APP
    ，將所購買比特幣全數轉入「Ceven」指定之不詳電子錢包
    ，所餘11,500元則未轉出等情，此為被告所不爭執（本院卷
    第54至55頁），核與證人即被告女兒楊○萱、證人即告訴人
    張茹閔於警詢證述之情節相符（警卷第9至11頁、第13至17
    頁），並有告訴人提出之無摺存款單存款人收執聯（警卷第
    19頁）、告訴人與「James Hilton」之LINE對話紀錄擷圖54
    張（警卷第21至47頁）、被告上開郵局帳戶之客戶基本資料
    及客戶歷史交易清單（警卷第61、63頁）、全家便利商店代
    收款繳款證明3張（偵卷第17頁）在卷可參，是被告提供之
    上開郵局帳戶，確遭「Ceven」作為收受告訴人遭詐騙匯入
    款項之帳戶使用，且被告依「Ceven」指示，自帳戶內提領
    共計71,500元，並將其中6萬元購買比特幣後再轉入「Ceven
    」之電子錢包，其提款後再轉購比特幣行為已造成金流斷點
    ，而掩飾、隱匿此部分詐欺犯罪所得之去向及所在等情，先
    堪認定。
三、被告雖以前詞置辯，惟查：
　㈠行為人對於構成犯罪之事實，明知並有意使其發生者，為故
    意；行為人對於構成犯罪之事實，預見其發生而其發生並不
    違背其本意者，以故意論，刑法第13條第1項、第2項分別定
    有明文。是故意之成立，不以對於構成犯罪之事實，明知並
    有意使其發生為必要，僅需對於構成犯罪之事實、結果，預
    見其發生，而其發生並不違背其本意即為已足，此即實務及
    學理上所稱之「不確定故意」、「間接故意」或「未必故意
    」。申言之，不確定故意係指行為人主觀上對於構成要件之
    可能實現有所預見，卻聽任其自然發展，終至發生構成要件
    該當結果，或實現不法構成要件之主觀心態。行為人此種容
    任實現不法構成要件或聽任結果發生之內心情狀，即屬刑法
    所稱之不確定故意。而時下詐騙案件猖獗，各式各類詐騙手
    法層出不窮，詐騙集團利用電話、通訊軟體進行詐欺犯罪，
    並使用他人帳戶作為工具供被害者匯入款項，及指派俗稱「
    車手」之人領款以取得犯罪所得，同時造成金流斷點而掩飾
    、隱匿此等犯罪所得之去向，藉此層層規避執法人員查緝等
    事例，已在平面、電子媒體經常報導，且經政府機關及金融
    機構在各公共場所張貼防騙文宣廣為宣導，不斷呼籲民眾應
    謹慎控管自己之金融帳戶，切勿交付個人帳戶供他人使用，
    以免淪為犯罪工具，是上情應已為社會大眾所共知。故具有
    一般智識及生活經驗之人，倘遇他人以不合社會經濟生活常
    態之理由徵求金融機構帳戶資料，應可預見將金融機構帳戶
    提供予他人使用，可能遭利用作為詐欺取財犯罪之工具，如
    有受託代為提領不明款項再行轉交者，更常與詐欺取財之財
    產犯罪密切相關，並藉此掩飾、隱匿犯罪所得之去向及所在
    ，若有該等情形，極可能為他人遂行詐欺取財及洗錢之犯行
    。
　㈡被告為前開行為當時已年滿48歲，且其自陳高中畢業、從事
    清潔打掃工作、亦會在夜市打工等語（本院卷第96頁），足
    見被告為心智成熟健全之成年人，而非毫無社會歷練及工作
    經驗之人，對於上開各情自難諉為不知；況被告於本案之前
    ，曾提供自己申辦之中國信託商業銀行帳戶予他人，該帳戶
    嗣遭他人作為詐騙工具，因而遭列為警示帳戶，此為被告於
    本院審理時供述在卷（本院卷第80頁），並有臺灣臺南地方
    檢察署檢察官110年度偵字第13711號起訴書1份附卷可佐（
    本院卷第39至44頁），被告亦自承其係因該中國信託商業銀
    行帳戶遭警示，故提供其女兒申辦之上開郵局帳戶予「Ceve
    n」匯款，此有被告自寫之說明書1份在卷可佐（偵卷第11頁
    ），則被告既曾因提供帳戶資料而有案在身，對於素未謀面
    、無信賴關係之他人要求提供帳戶資料，其背後動機是否欲
    作為不法用途，當應更有所警覺。而本件依被告所辯，其提
    供帳戶予「Ceven」並代為提款、購買比特幣，係因「Ceven
    」表示其人在美國沒錢購買機票返台，考量直接請親戚匯款
    會有匯差，比特幣則無此問題，故請親戚匯款至被告上開郵
    局帳戶，再由被告將親戚匯入之款項提領出來購買比特幣，
    再轉予其使用購買機票。然一般透過網路購買機票可直接透
    過信用卡交易或其他線上支付方式付款，快速又便利，反觀
    比特幣市場瞬息萬變，價格浮動大，購買比特幣亦須負擔交
    易手續費用，且於交易過程中因價格浮動造成之損失可能較
    匯差要大，倘「Ceven」有意購買機票，大可自行在網路訂
    購並委請其可借貸之親戚提供線上付款方式，要無特意在網
    路上向素未謀面之人要求提供金融帳戶，而將借得之款項匯
    入其自身無法掌控之帳戶並由他人提領轉購比特幣，承擔交
    易比特幣過程中可能造成之損失，亦徒增款項遭他人侵占風
    險之理，此舉顯與常情相違，反倒彰顯其目的係在於利用他
    人名義收受不法來源之贓款，並藉由層層轉手贓款以躲避檢
    警查緝。而本件被告係透過網路與「Ceven」聯繫，未曾謀
    面，亦不知該人之身分、背景，被告對「Ceven」應無深厚
    信任基礎，再參以被告自述其本身曾有購買比特幣之經驗，
    此有被告提出其於案發前之109年10月24日在全家便利商店
    購買比特幣之代收款繳款證明1紙在卷可佐（偵卷第17頁）
    ，其對於比特幣交易之特性應有一定程度之了解，當可發現
    「Ceven」上述要求提供帳戶並提領其內款項代購比特幣之
    目的並非正當，堪信被告為前開提供帳戶、提款及轉購比特
    幣行為時，對於上開郵局帳戶可能遭作為詐欺犯罪工具之不
    法用途，及匯入該帳戶內之款項極可能係詐欺相關財產犯罪
    之不法所得，其代為提領此等款項並轉購比特幣再發送予「
    Ceven」之電子錢包，甚有可能因此造成金流斷點而掩飾、
    隱匿此等犯罪所得之去向等情，當已有相當之認識。而被告
    既已預見上開情形，竟仍依從「Ceven」要求而提供上開郵
    局帳戶資料，並親自提領告訴人遭詐騙轉入帳戶內之款項再
    轉購比特幣而實施詐欺、洗錢之構成要件行為，堪信被告主
    觀上顯具有縱其所提領為詐欺犯罪所得，且提領此等款項再
    轉購比特幣，即足掩飾、隱匿詐欺犯罪所得之去向、所在，
    亦均不違背其本意之共同詐欺取財、洗錢之不確定故意，其
    所為即係以自己犯罪之意思，共同參與上開犯行至明。被告
    所辯僅係為幫忙「Ceven」購買機票，不知道會涉嫌詐欺及
    洗錢云云，顯係事後卸責之詞，難以採信。
四、綜上所述，本案事證明確，被告上開犯行洵堪認定，應依法
    論科。
參、論罪科刑：
一、洗錢防制法第2條第2款所稱之「洗錢」行為，係指掩飾或隱
    匿特定犯罪所得之本質、來源、去向、所在、所有權、處分
    權或其他權益之行為，其立法目的在於防範因犯同法第3條
    所列之特定犯罪而取得或變得之財物或財產上利益及其之孳
    息，藉由迂迴層轉、化整為零之多層化包裝方式，掩飾或隱
    匿特定犯罪所得，製造資金流動軌跡斷點，去化不法利得與
    犯罪間之聯結，而藉以逃避追訴、處罰。又特定犯罪之正犯
    實行特定犯罪後，為掩飾、隱匿其犯罪所得財物之去向及所
    在，而令被害人將款項轉入其所持有、使用之他人金融帳戶
    ，並由該特定犯罪正犯前往提領其犯罪所得款項得手，如能
    證明該帳戶內之款項係特定犯罪所得，因已被提領而造成金
    流斷點，該當掩飾、隱匿之要件，該特定犯罪正犯自成立一
    般洗錢罪之正犯（最高法院108年度台上大字第3101號裁定
    意旨參照）。準此，被告除提供上開郵局帳戶予「Ceven」
    使用作為詐騙款項之匯款帳戶外，並提領帳戶內款項，就所
    提領6萬元購買比特幣再轉予「Ceven」，已造成金流斷點，
    該當於掩飾、隱匿詐欺犯罪所得之去向及所在之構成要件，
    自成立一般洗錢罪之正犯。
二、核被告所為，係犯刑法第339條第1項之詐欺取財罪及洗錢防
    制法第2條第2款、第14條第1項之一般洗錢罪。公訴意旨雖
    認被告前揭所為構成刑法第339條之4第1項第2款之3人以上
    共同犯詐欺取財罪，惟依被告於警詢、偵查、本院審理中所
    述，自始至終與被告接觸、聯繫的僅有「Ceven」1人；另依
    告訴人於警詢指訴其遭詐騙匯款之情節，告訴人係透過Inst
    agram、LINE等通訊軟體與詐騙之犯嫌聯繫，亦未曾與詐騙
    之犯嫌碰面，尚無法排除以暱稱「James Hilton」對告訴人
    施行詐術之人與以暱稱「Ceven」指示被告之人為同1人之可
    能性，則依本案卷證資料，尚乏積極證據足認參與本案詐欺
    取財犯行之共犯除「Ceven」外，另有其他人，依「罪證有
    疑、利於被告」之證據法則，自應為有利被告之認定，是公
    訴意旨認被告所為應構成刑法第339條之4第1項第2款之3人
    以上共同犯詐欺取財罪，即有未洽，惟本院認定被告所為詐
    欺取財犯行，與起訴之社會基本事實同一，本院自應予審理
    ，並依刑事訴訟法第300條之規定，變更起訴法條為刑法第3
    39條第1項之普通詐欺取財罪。
三、被告就上開普通詐欺取財及洗錢犯行，與「Ceven」之間具
    有犯意聯絡及行為分擔，應論以共同正犯。
四、被告所犯之詐欺取財及一般洗錢罪，均係為達向告訴人詐得
    款項之單一犯罪目的，且實行行為具有局部同一，法律上自
    應評價為一行為同時觸犯上開2罪名之想像競合犯，應依刑
    法第55條規定，從一重論以一般洗錢罪處斷。
五、爰審酌被告不思循合法正當途徑賺取財物，貪圖不法利益，
    竟恣意與「Ceven」共同違犯上開犯行，實無足取，且被告
    所擔任之角色係使「Ceven」得以實際獲取犯罪所得並掩飾
    、隱匿此等金流，致被害人難於追償，不僅侵害被害人之財
    產法益，更增加犯罪查緝之困難，無形中使此類犯罪更加肆
    無忌憚，助長犯罪之猖獗，嚴重影響社會治安及人與人間之
    互信，所為實應予非難；復考量被告犯罪動機、目的、告訴
    人所受之損失，暨被告於本案之分工及涉案情節，並衡酌被
    告雖承認其提供帳戶及提款之客觀事實，惟否認共同違犯詐
    欺取財及洗錢犯行之犯後態度，迄未賠償告訴人所受損失或
    徵得諒解等情，兼衡被告前無任何刑事犯罪紀錄之素行，有
    臺灣高等法院被告前案紀錄表在卷可查，暨其於本院審理中
    自述之智識程度及家庭經濟生活狀況（本院卷第96頁）等一
    切情狀，量處如主文所示之刑，併諭知罰金易服勞役之折算
    標準。
肆、沒收部分：
一、按犯第14條之罪，其所移轉、變更、掩飾、隱匿、收受、取
    得、持有、使用之財物或財產上利益，沒收之，洗錢防制法
    第18條第1項前段固有明文，而其立法理由係為沒收洗錢行
    為標的之財物或財產上利益，惟該條文並未規定「不問屬於
    犯罪行為人與否」均沒收之，自仍以屬於犯罪行為人者為限
    ，始應予以沒收，至於洗錢行為本身之犯罪所得或犯罪工具
    之沒收，仍應適用刑法規定予以沒收。次按犯罪所得，屬於
    犯罪行為人者，沒收之；於全部或一部不能沒收或不宜執行
    沒收時，追徵其價額，刑法第38條之1第1項前段、第3項亦
    有明文。
二、本件被告除下述報酬外，其自上開郵局帳戶提領之告訴人遭
    詐騙匯入之其中6萬元款項，業已全數購買比特幣並轉入「C
    even」之電子錢包，經本院認定如前，復無證據證明被告對
    此部分洗錢行為標的之財物有何支配管領及處分權限，難認
    屬被告所有，揆諸前揭說明，自無由依洗錢防制法第18條第
    1項前段規定宣告沒收。
三、另被告自上開郵局帳戶提領之剩餘11,500元，被告雖辯稱：
    那筆錢後續怎麼樣我真的忘記了，因為那段時間生病，我沒
    有佔用那筆錢等語（本院卷第97頁），惟被告業已於本院審
    理時供稱：上開郵局帳戶的提款卡都是我在使用，沒有交給
    任何人，這筆11,500元是我提領的，我後續沒有再將這筆錢
    匯款給任何人等語（本院第90頁），堪認該筆11,500元確為
    被告所有、因本案犯行所獲得之報酬，核屬其本案犯罪所得
    ，並未扣案，倘予宣告沒收或追徵，亦查無刑法第38條之2
    第2項所定過苛之虞、欠缺刑法上之重要性、犯罪所得價值
    低微，或為維持受宣告人生活條件之必要等情形，為澈底剝
    奪被告犯罪所得，使其不能坐享犯罪成果，以杜絕犯罪誘因
    及回復合法財產秩序，自應依刑法第38條之1第1項前段、第
    3項規定宣告沒收，於全部或一部不能沒收或不宜執行沒收
    時，追徵其價額。
伍、不另為無罪諭知部分：
一、公訴意旨略以：被告於109年底，基於參與犯罪組織之犯意
    ，加入「Ceven」及其餘不詳成年人所組成之3人以上，以實
    施詐術為手段之具有持續性、牟利性之有結構性組織，而共
    同違犯上開犯行，因認被告另涉犯組織犯罪防制條例第3條
    第1項後段之參與犯罪組織罪嫌等語。
二、按犯罪事實應依證據認定之，無證據不得認定犯罪事實；不
    能證明被告犯罪者，應諭知無罪之判決，刑事訴訟法第154
    條第2項、第301條第1項分別定有明文。又事實之認定，應
    憑證據，如未能發現相當證據，或證據不足以證明，自不能
    以推測或擬制之方法，為裁判基礎（最高法院40年台上字第
    86號判決意旨參照）；認定不利於被告之事實須依積極證據
    ，苟積極證據不足為不利於被告事實之認定時，即應為有利
    於被告之認定，更不必有何有利之證據（最高法院30年上字
    第816號判決意旨參照）。
三、經查，依被告於警詢、偵查、本院審理中所述，自始至終與
    被告接觸、聯繫的僅有「Ceven」1人；另依告訴人於警詢指
    訴其遭詐騙匯款之情節，告訴人係透過Instagram、LINE等
    通訊軟體與詐騙之犯嫌聯繫，亦未曾與詐騙之犯嫌碰面，尚
    無法排除以暱稱「James Hilton」對告訴人施行詐術之人與
    以暱稱「Ceven」指示被告之人為同1人之可能性，則依本案
    卷證資料，僅能證明被告與「Ceven」共同違犯本案犯行，
    尚乏積極證據足認參與本案詐欺取財犯行之共犯除「Ceven
    」外，尚有其他人，亦無證據證明被告所參與者係3人以上
    所組成具有持續性或牟利性之有結構性犯罪組織，基於「罪
    證有疑、利於被告」之證據法則，自不得遽為不利於被告之
    認定，逕以參與犯罪組織罪相繩。惟因上開部分若為有罪認
    定時，與前開經論罪科刑部分具有想像競合犯之裁判上一罪
    關係，爰不另為無罪之諭知。
據上論斷，應依刑事訴訟法第299條第1項前段、第300條，判決
如主文。
本案經檢察官粟威穆提起公訴，檢察官羅瑞昌到庭執行職務。
中　　華　　民　　國　　111 　年　　5 　　月　　3 　　日
                  刑事第七庭   審判長法　官  黃琴媛
                                     法  官  孫淑玉
                                     法  官  吳彥慧
以上正本證明與原本無異。
如不服本判決應於收受本判決後20日內向本院提出上訴書狀，並
應敘述具體理由。其未敘述上訴理由者，應於上訴期間屆滿後20
日內向本院補提理由書狀（均須按他造當事人之人數附繕本）「
切勿逕送上級法院」。 
　　　　　　　　　　　　　　　　　   書記官  張儷瓊
中　　華　　民　　國　　111 　年　　5 　　月　　5 　　日
附錄本案論罪科刑法條：
洗錢防制法第2條
本法所稱洗錢，指下列行為：
一、意圖掩飾或隱匿特定犯罪所得來源，或使他人逃避刑事追訴
    ，而移轉或變更特定犯罪所得。
二、掩飾或隱匿特定犯罪所得之本質、來源、去向、所在、所有
    權、處分權或其他權益者。
三、收受、持有或使用他人之特定犯罪所得。

洗錢防制法第14條第1項
有第二條各款所列洗錢行為者，處7年以下有期徒刑，併科新臺
幣5百萬元以下罰金。

中華民國刑法第339條第1項
意圖為自己或第三人不法之所有，以詐術使人將本人或第三人之
物交付者，處5年以下有期徒刑、拘役或科或併科50萬元以下罰
金。